【裁判字號】    99,訴,702
【裁判日期】    990928
【裁判案由】    妨害性自主
【裁判全文】
臺灣彰化地方法院刑事判決               99年度訴字第702號
公  訴  人  臺灣彰化地方法院檢察署檢察官
被      告  丙○○
指定辯護人  本院公設辯護人  乙○○  
上列被告因妨害性自主案件，經檢察官提起公訴（99年度偵字第
4922號），茲本院判決如下：
    主  文
丙○○對於女子利用其精神障礙，不知抗拒而為猥褻之行為，處
有期徒刑柒月；又對於女子利用其精神障礙，不知抗拒而為性交
，未遂，處有期徒壹年捌月。應執行有期徒刑貳年，緩刑伍年，
緩刑期間付保護管束。
    犯罪事實
一、丙○○與已成年之A 女（警詢代號：3525—9911號，真實姓
    名、年籍資料均詳卷內對照表，下稱A 女）為居住於同村之
    居民，其明知A 女係中度精神障礙即日常生活認知、理解處
    理能力較平常人為低，且自主表達及拒絕性侵害能力均明顯
    不足之精神障礙女子，認有機可乘，(一)竟基於乘機猥褻之犯
    意，於民國99年4 月10日凌晨5 時許，利用A 女為中度精神
    障礙，不知抗拒，將A 女帶至設於彰化縣竹塘鄉○○街20號
    之竹塘國民小學（下稱竹塘國小）內運動之際，適見該處無
    人，遂將A 女帶往竹塘國小內西側圍牆處，以徒手撫摸A 女
    胸部1 次之方式，滿足自己性慾而對甲女為猥褻之行為；(二)
    另基於對甲○趁機性交之犯意，於99年5 月17日上午8 時許
    ，利用A 女為中度精神障礙，不知抗拒，將A 女帶至設於彰
    化縣竹塘鄉竹塘村菜市場之公共女用廁所內，先命令A 女自
    行脫下褲子，再徒手撫摸A 女之胸部、下體部位各1 次，復
    因其陰莖無法勃起，遂以其性器官即陰莖在A 女之性器官即
    陰道口處摩擦至射精，並以公共廁所內之衛生紙擦拭精液。
    嗣因該村村民目擊丙○○將A 女帶至上揭公共女用廁所內，
    發覺有異，而通知A 女家屬即B 女（真實姓名、年籍均詳卷
    ，下稱B 女）並報警查獲上情，並在該廁所內，扣得丙○○
    擦拭精液之衛生紙1 團。
二、案經彰化縣警察局芳苑分局報請臺灣彰化地方法院檢察署檢
    察官偵查起訴。
    理  由
一、程序部分：按因職務或業務知悉或持有性侵害被害人姓名、
    出生年月日、住居所及其他足資識別其身分之資料者，除法
    律另有規定外，應予保密。行政機關、司法機關及軍法機關
    所製作必須公示之文書，不得揭露被害人之姓名、出生年月
    日、住居所及其他足資識別被害人身分之資訊，性侵害犯罪
    防治法第12條第1 、2 項定有明文。依前揭規定，本案判決
    書於犯罪事實欄及理由欄內關於被害人A 女、被害人家屬B
    女之姓名僅分別記載A 女、B 女代號（真實姓名、年籍資料
    均詳卷），先予說明。
二、證據能力部分：
  (一)按檢察官職司追訴犯罪，就審判程序之訴訟構造言，檢察官
    係屬與被告相對立之當事人一方，偵查中對被告以外之人所
    為之偵查筆錄，或被告以外之人向檢察官所提之書面陳述，
    性質上均屬傳聞證據。自理論上言，如未予被告反對詰問、
    適當辯解之機會，一律准其為證據，似有違當事人進行主義
    之精神，對被告之防禦權亦有所妨礙；然而現階段刑事訴訟
    法規定檢察官代表國家偵查犯罪、實施公訴，必須對於被告
    之犯罪事實負舉證之責，依法其有訊問被告、證人及鑑定人
    之權，證人、鑑定人且須具結，而實務運作時，偵查中檢察
    官向被告以外之人所取得之陳述，原則上均能遵守法律規定
    ，不致違法取供，其可信性極高，為兼顧理論與實務，乃於
    修正刑事訴訟法時，增列第159 條之1 第2 項，明定被告以
    外之人（含被害人、證人等）於偵查中向檢察官所為陳述，
    除顯有不可信之情況者外，得為證據，並於92年9 月1 日施
    行（最高法院94年度臺上字第7416號判決意旨參照）。又詰
    問權係指訴訟上當事人有在審判庭輪流盤問證人，以求發現
    真實，辨明供述證據真偽之權利，其於現行刑事訴訟制度之
    設計，以刑事訴訟法第166 條以下規定之交互詰問為實踐，
    屬於人證調查證據程序之一環；與證據能力係指符合法律所
    規定之證據適格，而得成為證明犯罪事實存在與否之證據資
    格，性質上並非相同。偵查中檢察官為蒐集被告犯罪證據，
    訊問證人旨在確認被告嫌疑之有無及內容，與審判期日透過
    當事人之攻防，調查證人以認定事實之性質及目的，尚屬有
    別。偵查中訊問證人，法無明文必須傳喚被告使之得以在場
    ，刑事訴訟法第248 條第1 項前段雖規定：「如被告在場者
    ，被告得親自詰問」，事實上亦難期被告有於偵查中行使詰
    問權之機會。此項未經被告詰問之被告以外之人於偵查中向
    檢察官所為之陳述，依刑事訴訟法第159 條之1 第2 項之規
    定，原則上屬於法律規定為有證據能力之傳聞證據，於例外
    顯有不可信之情況，始否定其得為證據。是得為證據之被告
    以外之人於偵查中所為之陳述，因其陳述未經被告詰問，應
    認屬於未經合法調查之證據，並非無證據能力，而禁止證據
    之使用。此項詰問權之欠缺，非不得於審判中由被告行使以
    補正，而完足為經合法調查之證據。倘被告於審判中捨棄詰
    問權，或證人客觀上有不能受詰問之情形，自無不當剝奪被
    告詰問權行使之可言（最高法院96年度臺上字第4064號判決
    要旨參照）。經查，證人即被害人A 女在檢察官偵查時，雖
    係以證人之身分為陳述（參見臺灣彰化地方法院檢察署99年
    度偵字第4922號偵查卷宗第12頁至第13頁），然因精神障礙
    ，不解具結意義及效果而無庸具結，惟無證據顯示其係遭受
    強暴、脅迫、詐欺、利誘等外力干擾情形，或在影響其心理
    狀況致妨礙其自由陳述等顯不可信之情況下所為；況被告及
    指定辯護人於本院審理時，均未聲請傳喚前開證人行使對質
    詰問權。是證人A 女於偵訊時之陳述既無顯不可信之情況，
    依上開說明，自有證據能力。
  (二)按被告以外之人（包括證人、鑑定人、告訴人、被害人及共
    同被告等）於審判外之陳述雖不符刑事訴訟法第159 條之1
    至之4 之規定，而經當事人於審判程序同意作為證據，法院
    審酌該言詞陳述或書面陳述作成時之情況，認為適當者，亦
    得為證據，刑事訴訟法第159 條之5 第1 項定有明文。其立
    法意旨在於傳聞證據未經當事人之反對詰問予以核實，原則
    上先予排除。惟若當事人已放棄反對詰問權，於審判程序中
    表明同意該等傳聞證據可作為證據，基於尊重當事人對傳聞
    證據之處分權使訴訟程序得以順暢進行，上開傳聞證據則有
    證據能力（最高法院94年度臺上字第4890號判決要旨參照）
    。又按當事人、代理人或辯護人於法院調查證據時，知有第
    159 條第1 項不得為證據之情形，而未於言詞辯論終結前聲
    明異議者，視為有前項之同意，刑事訴訟法第159 條之5 定
    有明文。亦即，傳聞證據未經當事人之反對詰問予以核實，
    原則上先予排除，惟若當事人已放棄詰問或未聲明異議，基
    於證據資料愈豐富，愈有助於真實發現之理念，且強化言詞
    辯論主義，法院自可承認該傳聞證據例外擁有證據能力。經
    查，證人A 女、B 女分別於警詢中之陳述（參見彰化縣警察
    局芳苑分局芳彰警分偵字第0990009577號警卷第4 頁至第5
    頁、第8 頁至第9 頁），雖均係被告以外之人於審判外之陳
    述，性質上屬傳聞證據，惟經檢察官、被告及指定辯護人均
    同意作為證據，又本院審酌該言詞陳述作成時之情況，並查
    無其他不法之情狀，足認為得為本案之證據，依刑事訴訟法
    第159 條之5 之規定，有證據能力。
  (三)刑事訴訟法第159 條之4 第1 款所規定「公務員職務上製作
    之紀錄文書、證明文書」係指公務員於通常工作過程中製作
    各該文書，並無供為訴訟證據之預見，其虛假之可能性甚低
    ，且該等文書經常處於可受公開檢查之狀態者而言；再同條
    第3 款所定之「其他於可信之特別情況下所製作之文書」，
    則係指與上揭公文書及同條第2 款之業務文書具有同類特徵
    ，且就該文書製作之原因、過程、內容、功能等加以判斷，
    在客觀上認為其有特別可信性，適於作為證明被告或犯罪嫌
    疑人所涉犯罪事實存否及其內容之文書而言，如不具此特性
    ，即無證據適格可言。是該公務員職務上製作之文書，必需
    屬一般性，非因特定性而作成，始符該條文書之要件，否則
    即無該條之適用（最高法院97年度臺上字第3040號判決要旨
    參照）。亦即，此項傳聞證據例外之規定，乃鑒於此等文書
    在性質上具有高度之客觀性，兼具公示性、例行性或機械性
    、誠實性及制裁性等特徵，係屬公務員於一般性、例行性之
    公務過程中，基於觀察或發現而當場或即時記載之類型化、
    非特定性作成之文書，故有該款例外規定之適用。經查，卷
    附被害人A 女之中華民國身心障礙手冊影本1 紙（參見同上
    偵查卷宗密封袋內），係彰化縣政府之承辦公務員依法定程
    序，於其職務上製作之證明文書，係就聲請者基於一般性、
    例行性之審查即由醫院鑑定後，依法定程序予以核發，並無
    證據證明有何顯不可信之情況，且與本案待證事實相關，依
    上開說明，自得為證據而有證據能力。
  (四)依刑事訴訟法第159 條第1 項：「被告以外之人於審判外之
    言詞或書面陳述，除法律有規定者外，不得作為證據。」該
    所謂「被告以外之人於審判外之言詞或書面陳述」，並不包
    含「非供述證據」在內。按照相機拍攝之照片，係依機器之
    功能，攝錄實物形貌而形成之圖像，除其係以人之言詞或書
    面陳述為攝取內容，並以該內容為證據外，照片所呈現之圖
    像，並非屬人類意思表達之言詞或書面陳述，當不在上引規
    定「被告以外之人於審判外之言詞或書面陳述」之範圍內，
    其有無證據能力，自應與一般物證相同，端視其取得證據之
    合法性及已否依法踐行證據之調查程序，以資認定（最高法
    院97年度臺上字第3854號判決要旨參照）。經查，卷附現場
    照片4 張（參見本院卷宗）均非實施刑事訴訟程序之公務員
    經由違背法定程序而取得，且與本案待證事實具有自然之關
    連性，況亦無傳聞法則之適用，自有證據能力。
  (五)以下本案所引用被告以外之人於審判外之言詞或書面陳述（
    除理由欄二(一)至(四)所述部分外），而不符合刑事訴訟法第15
    9 條之1 至第159 條之4 之規定者，均經本院於審理時當庭
    直接提示而為合法之調查，檢察官、被告及指定辯護人均同
    意作為證據，本院審酌前開證據作成或取得之狀況，均無非
    法或不當取證之情事，亦無顯不可信之情況，故認為適當而
    均得作為證據。是前開證據，依刑事訴訟法第159 條之5 之
    規定，均具有證據能力，先予敘明。
  (六)除法律另有規定外，實施刑事訴訟程序之公務員因違背法定
    程序取得之證據，其有無證據能力之認定，應審酌人權保障
    及公共利益之均衡維護，刑事訴訟法第158 條之4 定有明文
    。本案所引用之非供述證據，並無證據證明係實施刑事訴訟
    程序之公務員違背法定程序所取得，且檢察官、被告均未表
    示無證據能力，自應認均具有證據能力。
三、上開犯罪事實，業據被告分別於警詢、偵訊及本院審理中，
    均坦承不諱，核與證人即被害人A 女家屬B 女於警詢中證述
    、證人即被害人A 女分別於警詢、偵訊中所述情節大致相符
    （參見同上警卷第4 頁至第5 頁、第8 頁至第9 頁；同上偵
    查卷宗第12頁至第13頁），並有現場照片4 張（參見本院卷
    宗）在卷可稽及被告擦拭精液後之衛生紙1 團扣案可佐。又
    被害人A 女患有中度精神障礙，並於90年8 月10日起至清濱
    醫院接受精神治療迄今，經診斷為精神分裂症中度，社會功
    能明顯退化等情，此有中華民國身心障礙手冊影本1 紙（參
    見同上偵查卷宗密封袋內）、清濱醫院99年7 月22日清醫聖
    字第099062號函1 紙（參見本院卷宗）附卷足憑；況被害人
    A 女分別於偵訊及本院準備程序中，對於檢察官或法官詢問
    問題時，會微笑或以手掩嘴而笑，且無法瞭解問題而未回答
    等情狀，此有臺灣彰化地方法院檢察署99年5 月28日偵訊筆
    錄、本院99年7 月9 日準備程序筆錄各1 份附卷可參，堪認
    被害人A 女確屬中度精神障礙之女子，且自主表達及拒絕性
    侵害能力均明顯不足。從而，被告上揭自白內容，核與前揭
    事證相符，應堪採信。本案事證明確，被告前開犯行，均應
    堪認定。
四、按被害人A 女於遭被告為乘機猥褻行為、乘機性交行為時，
    雖已成年，然有中度精神障礙為精神障礙之人，已如前述。
    核被告就犯罪事實欄一(一)所示部分，係犯刑法第225 條第2
    項之利用女子精神障礙，不知抗拒而為猥褻罪；另就犯罪事
    實欄一(二)所示部分，係犯刑法第225 條第3 項、第1 項之乘
    機性交未遂罪。被告所犯上開2 罪，犯意各別，行為互異，
    應分論併罰。又按稱性交者，謂非基於正當目的所為之下列
    性侵入行為：一以性器進入他人之性器、肛門或口腔，或使
    之接合之行為。二以性器以外之其他身體部位或器物進入他
    人之性器、肛門，或使之接合之行為，刑法第10條第5 項定
    有明文。至所謂兩性生殖器接合構成姦淫既遂一節，係以兩
    性生殖器官已否接合為準，不以滿足性慾為必要，申言之，
    即男性陰莖一部已插入女陰，縱未全部插入或未射精，亦應
    成立姦淫既遂，否則雙方生殖器官僅接觸而未插入，即未達
    於接合程度，應為未遂犯（最高法院62年臺上字第2090號判
    例要旨參照）。經查，被告就犯罪事實欄一(二)所示部分，係
    基於乘機與被害人A 女性交之主觀犯意，將自己之陰莖接觸
    被害人A 女之陰部，然未插入被害人A 女陰道內之行為，依
    上揭說明及判例要旨觀之，應屬乘機性交未遂行為。爰依刑
    法第25條第2 項之規定，就其乘機性交未遂犯行部分，按既
    遂犯之刑減輕其刑。又強制猥褻與強制性交，係不同之犯罪
    行為，行為人若以強制性交之犯意，對被害人實施性侵害，
    先為強制猥褻，繼而為強制性交，其中強制猥褻行為係強制
    性交之前置行為，不容割裂為二罪之評價，則強制猥褻之階
    段行為自應為強制性交行為所吸收；若數行為中，有強制猥
    褻，有強制性交，或兼而有之，則應視其強制猥褻行為係出
    於強制猥褻或強制性交之犯意而分別論處，不可不分情形而
    一律認為強制猥褻係強制性交之階段行為而被吸收（最高法
    院92年度臺上字第2964號判決要旨參照）。經查，被告於犯
    罪事實欄一(二)所示時、地，對被害人A 女為強制性交行為時
    ，撫摸被害人A女之胸部、下體等身體部位，雖核與猥褻行
    為構成要件相當，然被告係基於1個強制性交犯意所為，且
    撫摸A女之胸部、下體行為，係其強制性交行為之前階段行
    為，屬包括一罪，就該部分，不另論罪。至公訴意旨雖就被
    告前揭犯行，各具體求刑有期徒刑1年、4年等語，然審酌被
    告既與被害人A女為同村居民，不思給予協助，竟為逞一己
    私慾，利用被害人A女對於性自主能力缺乏健全之知覺理會
    、判斷力之情形，而與被害人A女為上揭猥褻、性行為之犯
    罪情節，所為對於被害人A女之身心造成傷害程度，原應從
    重量刑，然其於警詢、偵訊及本院審理中均坦承犯行，並已
    和被害人A女及其家屬達成和解，賠償其等之損害，此有本
    院99年度彰簡附民移調字第4號99年7月20日調解程序筆錄1
    份（參見本院卷附密封袋）在卷可稽，足徵其犯後態度尚稱
    良好，暨其智識程度與家庭生活狀況等一切情狀，各量處如
    主文所示之刑，並定其應執行之刑。另查，被告前未曾因故
    意犯罪受有期徒刑以上刑之宣告，有臺灣彰化地方法院檢察
    署刑案資料查註紀錄表、臺灣高等法院被告前案紀錄表各1
    份附卷可稽，被告因一時失慮致觸法網，犯後復已與被害人
    A女及其家屬達成和解，深具悔意，經此偵查及審判程序後
    ，應知戒慎而無再犯之虞，本院認對其所宣告之刑以暫不執
    行為適當，爰依刑法第74條第1項第1款之規定併予宣告緩刑
    5年。又被告所犯刑法第225之罪，係刑法第91條之1所列之
    罪，依刑法第93條第1項第1款之規定，受緩刑之宣告，應於
    緩刑期間付保護管束，爰諭知於緩刑期間交付保護管束，俾
    由觀護人適當督促，以觀後效。至扣案之衛生紙1團雖係被
    告於乘機性交後，擦拭自己精液所用之物，然非被告所有之
    物，業經被告於本院審理中陳述明確，且非違禁物，爰不予
    宣告沒收，附此敘明。
據上論結，應依刑事訴訟法第299 條第1 項前段，刑法第225 條
第2 項、第3 項、第1 項、第25條第2 項、第51條第5 款、第74
條第1 項第1 款、第93條第1 項第1 款，判決如主文。
本案經檢察官詹喬偉到庭執行職務。
中    華    民    國    99    年    9     月    28    日
                        刑事第八庭審判長法官  游秀雯
                                  法      官  王素珍
                                  法      官  唐中興
以上正本證明與原本無異。
如不服本判決應於收受判決後10日內向本院提出上訴書狀，並應
敘述具體理由；其未敘述上訴理由者，應於上訴期間屆滿後20日
內向本院補提理由書（均須按他造當事人之人數附繕本）「切勿
逕送上級法院」。
告訴人或被害人對於判決如有不服具備理由請求檢察官上訴者，
其上訴期間之計算係以檢察官收受判決正本之日期為準。
中    華    民    國    99    年    9     月    28    日   
                                  書  記  官 黃國源 

【附錄本案論罪科刑法條全文】：
中華民國刑法第225條
對於男女利用其精神、身體障礙、心智缺陷或其他相類之情形，
不能或不知抗拒而為性交者，處 3 年以上 10 年以下有期徒刑
。
對於男女利用其精神、身體障礙、心智缺陷或其他相類之情形，
不能或不知抗拒而為猥褻之行為者，處 6 月以上 5 年以下有期
徒刑。
第 1 項之未遂犯罰之。

司法院資訊處製作；財團法人民間司法改革基金會備份。
